【裁判字號】    96,婚,167
【裁判日期】    970617
【裁判案由】    履行同居
【裁判全文】
臺灣臺中地方法院民事判決               96年度婚字第167號
原      告
即反訴被告  己○○
訴訟代理人  陳坤榮律師
複  代理人  乙○○
被      告
即反訴原告  戊○○
訴訟代理人  成介之律師
複  代理人  庚○○
            丙○○
            王瀚興
上列當事人間請求履行同居事件，本院於中華民國97年5月27日
言詞辯論終結，判決如下：
    主      文
原告之訴駁回。
本訴訴訟費用由原告負擔。
准反訴原告與反訴被告離婚。
反訴訴訟費用由反訴被告負擔。
    事實及理由
甲、程序部分：
壹、婚姻無效、確認婚姻成立或不成立、撤銷婚姻、離婚或夫妻
    同居之訴，得合併提起，或於第一審或第二審言詞辯論終結
    前，為訴之變更、追加或提起反訴，民事訴訟法第572條第1
    項定有明文。
貳、本件原告依民法第1001條規定，訴請被告履行同居。嗣被告
    於訴訟繫屬中之民國96年3月6日提起反訴，依民法第1052條
    第2項規定，請求判決准予離婚，揆諸上開說明，反訴原告
    之訴，應屬合法。
乙、實體方面：
壹、事實摘要
一、本訴部分：
（一）原告起訴主張：兩造於84年12月31日結婚，共同居住於臺
      中縣豐原市○○路114巷15號12樓之2。被告婚後10餘年來
      換了十數個工作，每次離職皆因違約而賠償，但被告均認
      為是遭人欺負或別人對不起伊；被告執業醫生時亦發生多
      次醫療糾紛，甚至曾與有已婚之病患發生婚外情，皆由原
      告出面解決；被告並曾多次對原告施以暴力行為。惟原告
      念及夫妻感情及家庭完整，一再隱忍，詎被告不顧夫妻共
      同生活10年之情份，於95年6月25日提出離婚之要求為原
      告拒絕，竟憤而出手毆打原告，致原告身體多處瘀傷後即
      離家未返，原告念及夫妻恩情十餘年，仍願再給被告機會
      ，乃於同年8月16日發存證信函請求被告履行同居，然被
      告迄今仍未返家，顯然違背夫妻同居之義務，又無不能同
      居之正當理由，為此爰依民法第1001條前段規定，提起本
      訴。對被告之抗辯則陳稱：原告嫁給被告後一直深愛著被
      告，伴隨被告渡過10年之婚姻生活甘之如貽，被告辯稱原
      告情緒不穩及曾拿危險物品丟擲或重擊被告，純屬虛構；
      原告於95年6月25日遭被告毆打受傷赴醫院就診，經醫院
      主動通報家暴中心，再由家暴中心通知製作筆錄，進而聲
      請核發保護令，但在保護令調查程序中，被告一再否認動
      手毆打原告，並捏造原告以危險物品丟擲或重擊被告之情
      事，足見其毫無悔意，原告迫於無奈，始於告訴期間屆滿
      前對其提出傷害告訴；被告於95年6月25日傷害原告後即
      離家出走，獨自赴臺北開設診所，棄原告於不顧，期間兩
      造並無協議分居之情事；兩造婚姻關係既然存在，被告辯
      稱其目前在臺北工作，有不能同居之理由，實不足採等語
      。並聲明：被告應與原告同居。
（二）被告則以：兩造結婚10餘年，被告極欲維持幸福圓滿之婚
      姻關係，然原告情緒不穩，時因細故或無故與被告激烈爭
      吵，且口出穢言，甚至動手動腳，被告顧及原告一介女子
      ，百般容忍，詎原告未加收斂，反變本加厲，常隨手拿起
      危險物品丟擲或重擊被告，被告僅於退無可退之情形下，
      始對原告作適當之防衛動作，原告竟執此聲請保護令及對
      被告提起刑事告訴，可見原告之反覆不定、難以相處；若
      被告真有對原告辱罵、毆打情事，衡之常情，原告應避之
      唯恐不及，豈有反而訴請被告履行同居義務之理，且原告
      一方面訴請被告履行同居，一方面卻聲請核發通常保護令
      ，豈不矛盾；兩造於共同生活期間既時有爭執，為免爭執
      加劇而造成難以挽回之後果，被告始暫搬離兩造同住處所
      ，嗣後兩造因個性差距難以彌補乃協議分居，可認兩造有
      不宜同居之事由；原告台中現居之處所並非兩造共同住所
      ，原告請求被告返回該處居住，應無理由；原告現住臺中
      ，被告則在臺北工作，事實上亦難以同居，應認有不能同
      居之正當理由等語資為抗辯。並聲明：如主文第1項所示
      。
二、反訴部分：
（一）反訴原告起訴主張：兩造婚姻之實況，除援引前述本訴之
      抗辯事由外，另補稱：反訴原告並無反訴被告所稱：曾與
      已婚之病患發生婚外情等情事，且由反訴被告指稱之情事
      可知，反訴被告對於反訴原告之猜疑心甚重，已達一般人
      無法忍受之地步；反訴被告不想和反訴原告母親相處，亦
      不接家中打來的電話，經年累月向反訴原告數落母親及其
      他家人之不是，家人來訪前一星期即鬧情緒、百般刁難、
      吵架不斷，導致反訴原告與所有家人關係日益惡化，使反
      訴原告痛苦不堪，並常痛苦的委婉向家人表明不用前來探
      視；兩造分居期間，反訴被告為報復反訴原告，竟於95
      年8月至11月間，以反訴原告之前為其所辦之信用卡附卡
      大量消費數十萬元，意圖加重反訴原告之經濟負擔及破壞
      反訴原告之信用，再次重挫雙方婚姻之基礎。綜上，反訴
      被告對於反訴原告之猜疑，雙方永無止盡之爭吵、動手或
      丟擲物品，未能提供安適之家庭環境致反訴原告無法在家
      獲得充分休息又須工作，反訴被告強迫反訴原告與家中親
      屬不聯繫違背反訴原告孝順之本性，聲請保護令並對反訴
      原告提起刑事傷害告訴等，已使兩造婚姻發生破綻，無法
      繼續維持，有難以維持之重大事由，且此事由早於95年6
      月25日之傷害事件前早已形成，非可僅歸責於反訴原告，
      爰依民法第1052條第2項規定，訴請判決兩造離婚等語。
      並聲明：如主文第3項所示。
（二）反訴被告則以：除援引本訴之陳述外，另補稱：反訴原告
      稱反訴被告強迫其不能與家中親屬聯繫之指控，純屬杜撰
      之詞；兩造婚前及婚後，反訴被告之母先後給予之金額高
      達新台幣（下同）3千5百餘萬元，扣除反訴原告於花蓮開
      設診所支借4、5百萬元，尚有3千萬元，除用以作為婚後
      10 年家庭共同開銷外，所賸款項用於以反訴原告名義持
      有之8百萬元海外基金及其投資等損失，是反訴原告指稱
      反訴被告刷卡係為報復，並非事實；縱認兩造婚姻有難以
      維持之重大事由，亦均係可歸責於反訴原告之事由，反訴
      原告起訴請求離婚，有違自己清白之法理，顯無理由等語
      資為抗辯。並聲明：反訴原告之訴駁回。
貳、兩造不爭執之事實：
一、兩造於84年12月31日結婚，現婚姻關係仍存續中。
二、兩造於95年6月25日在前揭住處，因被告即反訴原告提出離
    婚之要求為原告即反訴被告拒絕，兩造乃發生爭吵，嗣原告
    即反訴被告以被告即反訴原告在上開時地有將其毆打成傷之
    家庭暴力行為，且之前被告即反訴原告早有多次對其施以肢
    體及言詞暴力，可認其有繼續受侵害之危險為由，向本院聲
    請核發保護令，經本院先後以95年度暫家護字第667號暫時
    保護令事件、9 5年度家護字第1109號、96年度家護抗字第
    11 號通常保護令事件，分別裁定准予核發暫時保護令及通
    常保護令確定。原告即反訴被告就上開傷害事件，進而對被
    告即反訴原告向台灣台中地方法院檢察署提出傷害告訴，經
    該署檢察官以96 年度偵字第140號傷害案件，對被告提起公
    訴，並由本院刑事庭以96年度易字第1666號、台灣高等法院
    台中分院以96年度上易字第1238號家庭暴力防治法之傷害案
    件審理後，判處被告拘役25日確定。
三、被告即反訴原告自95年6月25日之事件發生當日，隨即離家
    未歸，與原告即反訴被告分居迄今。
    以上雙方所不爭執之事實，並有原告即反訴被告提出之戶籍
    謄本影本1件可證，並有本院調取之前揭保護令事件、傷害
    案件卷宗可稽，上述事實，本院採為判決之基礎。
參、得心證之理由：
一、本訴部分：
（一）按夫妻互負同居之義務，但有不能同居之正當理由者，不
      在此限，民法第1001條定有明文。所謂正當理由，民法未
      加以規定，學說上認係指按情形要求同居為不合理或有不
      堪同居或不宜同居之事由而言。而依實務與學說見解，正
      當理由不以與同法第1052條所定之離婚原因一致為必要（
      司法院大法官會議釋字第147號解釋），但有離婚原因者
      ，大多可作為不同居之正當理由（參照高鳳仙著「親屬法
      理論與實務」、第84頁、95年9月六版1刷、五南圖書出版
      股份有限公司出版）。
（二）兩造間之婚姻業已生重大破綻且無回復之希望，並經被告
      反訴離婚，經本院判准有如後揭反訴部分所述，則兩造間
      既有離婚之原因且經本院判准，被告自有拒絕同居之正當
      理由。從而，原告請求被告應履行同居之義務，難認有理
      由，應予駁回。
二、反訴部分：
（一）按有民法第1052條第1項以外之重大事由，難以維持婚姻
      者，夫妻之一方得請求離婚，但其事由應由夫妻之一方負
      責者，僅他方得請求離婚，民法第1052條第2項定有明文
      。次按民法第1052條第2項規定之立法意旨，在符合現代
      多元化社會之需要，使裁判離婚之事由較富彈性，其判斷
      之標準為婚姻是否已生破綻而無回復之希望，而婚姻是否
      已生破綻無回復之希望，不可依主觀的標準，即從原告已
      喪失維持婚姻意欲之主觀面加以認定，而應依客觀之標準
      ，即難以維持婚姻之事實，是否已達倘處於同一境況，任
      何人均將喪失維持婚姻意欲之程度而定（最高法院94年度
      台上字第115號判決意旨參照）。至於婚姻如有難以維持
      之重大事由，於夫妻雙方就該事由均須負責時，應比較衡
      量雙方之有責程度，僅責任較輕之一方得向責任較重之他
      方請求離婚，如雙方之有責程度相同，則雙方均得請求離
      婚，始符民法第1052條第2項規定之立法本旨（最高法院
      95年度第5次民事庭會議決議參照）。再按婚姻係男女以
      終生生活為目的之共同生活關係，此共同生活體，須夫妻
      共同經營生活，倘事實上已經分居各自獨立生活多年，雙
      方誠摰互信之感情基礎，已經不復存在，依一般人之生活
      經驗，顯然難期修復，雙方共同生活的婚姻目的已經不能
      達成，而其事由之發生，依一般社會感情，尚難認為應完
      全歸責於夫妻之一方時，應可認係民法第1052條第2項所
      定難以維持婚姻之重大事由，而准許夫妻雙方為離婚之請
      求，否則，勉強維持婚姻之形式，反而會對雙方各自追求
      幸福生活之機會造成不必要之限制。
（二）反訴原告主張兩造之婚姻關係，因可歸責於反訴被告之上
      開事由，已生重大裂痕，且無回復希望等事實，為反訴被
      告否認，並以前詞置辯。惟查：
１、證人即84年至86年間與反訴原告同任職於彰化基督教醫院之
    甲○○於本院96年7月19日行言詞辯論時證稱：「（問：在
    你們同事期間，有無看過戊○○身上有傷？）有看過，我有
    問過他，因為我當時跟他比較要好，我看到他眼角、雙手上
    臂與前臂、胸口都有抓痕，我問這些傷如何來，他跟我說他
    前一天與太太有口角，被他太太抓的，眼角部分是被他太太
    用東西丟的，我問他有無反抗，戊○○說他太太情緒不好，
    沒有跟她計較，所以也沒有反抗，我看過他身上的傷痕有好
    幾次，我問過二次，之後看到就知道什麼情形，當時我與他
    太太不熟，所以也沒有求證過，往後幾年比較熟，但是是個
    人私事，我也不好意思問」；「（問：與戊○○同事期間有
    無發現戊○○工作精神狀況不是太好？）有，有曾經戊○○
    早上要手術，他說他前一天晚上沒睡好，請我幫他開刀，我
    問他為何精神狀況不好，他告訴我他是與他太太吵架，吵的
    沒有辦法休息，我問他為什麼，他說他太太常常為了小事就
    與他大吵大鬧，我問過好多次，他每次叫我上刀，我都會問
    他，我沒有跟他太太求證過，我不好意思問，都是單方的說
    法」；「（問：是否有聽說他們夫妻生活相處狀況？）我與
    戊○○是很要好的朋友，他曾告訴我他太太沒有辦法與他相
    處，我問他為什麼，他告訴我他太太每次為了小事就與他大
    吵大鬧，甚至會動手丟東西，另一個造成戊○○的困擾是他
    太太沒有辦法與他家人相處，常常叫他不要打電話給他父母
    ，不要來台中看他父母，我問他為什麼，他說他太太沒辦法
    與他父母相處，當時我跟戊○○的太太比較熟，我問戊○○
    是否需要我出面調解，戊○○很客氣的說不用」等語。是依
    證人甲○○之上開證述，反訴原告確曾於84年至86年間任職
    於彰化基督教醫院期間，身上多次留有眼角、雙手上臂、前
    臂、胸口等抓痕，反訴原告並向證人甲○○轉述經常因生活
    上相處之問題與反訴被告發生爭吵，並遭反訴被告暴力相向
    導致受傷。雖證人甲○○得悉兩造婚姻之狀況係由反訴原告
    轉述而來，反訴原告為爭取友人認同，亦可能有誇大之嫌，
    惟俗語稱「家醜不外揚」，且該轉述亦非臨訟所為，若謂反
    訴原告轉述（訴苦）之情節全屬捏造，衡情殆亦不至如此；
    另證人甲○○所見反訴原告所受之上開傷勢、部位顯係受外
    力所致，當非反訴原告自行或意外造成；又反訴被告於本院
    97 年4月1日行言詞辯論，亦陳稱：「（問：反訴被告以前
    有無打過反訴原告？）我們有打過架，打過幾次記不起來．
    ．．不知道他為何這樣說，打架時，他打我，我回打，我不
    知道他有無受傷，在掙扎的時候，難免會有揮打」等語，亦
    即反訴被告亦不否認與反訴原告發生爭吵時，曾有不止一次
    之互毆行為。執此，本院綜參上揭情況證據所示，就兩造在
    婚後不久，即經常因生活上相處問題發生激烈爭吵，且因之
    至少發生數次互毆之暴力行為，並造成反訴原告受有上開傷
    害等事實，應可堪認定。
２、證人即反訴原告之母丁○○○於本院96年7月19日行言詞辯
    論時證稱：「（問：兩造結婚後是否有常看到你兒子？）沒
    有，因為戊○○本來在彰化工作，一個月會回到台北一次，
    我先生長期在國外，他很牽掛我一個人在台北，所以每月都
    會來看我，結婚之後來看我就變少了，我很想他，但他都會
    找藉口說他忙，因為我公婆還在，希望戊○○能回來幫忙及
    看他們，但戊○○都說很忙，有一次過了半年都沒回來，我
    就說我下去看他，轉達我公婆的意見，他就支支吾吾，說有
    什麼好看的，說他要開會的時候再回來看我，他也不喜歡我
    去，我告訴他阿公阿媽要他回去看，後來有無回去我也不知
    道，我公公就說他娶妻後就好像丟掉一樣」；「（問：後來
    是否知道戊○○很少回去看你的原因？）當然，在我先生90
    年8月3日過世之後，戊○○要回西部來，他同事說要與他合
    夥在花蓮開業，戊○○問我可不可以祝賀，我說當然好，我
    就與我小兒子二人過去花蓮，我公公很在意這個長孫，所以
    我公公也一起去，總共11人一起過去，當天開業的的時候，
    原告竟然沒有招呼長輩，我想糟糕，我還替他圓場，我想跟
    小兒子留下來過二、三天再回去，正式開業後，人來人往，
    他們叫便當來吃，我與我小兒子都沒得吃，原告把她房間的
    門關起來就不出現了，好幾天都不見人，我不敢告訴戊○○
    ，我們在這邊都沒得吃沒得喝，我就跟戊○○說我與小兒子
    出去逛一逛解決民生問題，我待了四天後，我就跟戊○○說
    我要回台北，戊○○問我為何不多待幾天，我跟他說我台北
    有事，他就說不然一起吃飯再回台北，說到吃飯原告竟然就
    出現，我們四人就一起去吃簡餐，合夥人的母親告訴我，要
    我跟原告說花蓮人喜歡人親切，有空要跟人打招呼，我就在
    吃飯的時候轉達給原告，原告馬上當眾翻臉，大聲說『我媽
    媽及姐姐都不用，為何我要』，我很震驚也很尷尬，她講完
    站起來扭頭就走，之後我們無心再吃，我就回台北，我跟戊○○說他太太為何這麼無理，我只是轉達，為什麼這麼大聲
    還當著你的面，戊○○就說她就是這樣，時常鬧脾氣，只要
    不符合他的意思，他就時常發脾氣，我問他何時開始，他說
    從度蜜月就開始，我沒有與他們住，他之前也沒有說過，他
    說他是為了原告的顏面及婚姻才沒有講，他還說原告還會打
    人，我說原告是受高等教育怎麼會這樣，戊○○說原告鬧脾
    氣的時候還會拿變壓器丟人，我當場就哭了，我孩子娶老婆
    後長期受到這樣的對待，戊○○那時才說原告平常就是這樣
    ，從那次以後，我打電話到花蓮，原告都不接電話，連續三
    年過年都不回台北，後來戊○○問我原告是否可以回台北，
    我說我巴結媳婦都來不及怎麼會不讓她回來，我不知道是什
    麼原因原告要回台北，我跟戊○○說我會當作沒這件事」；
    「（問：戊○○一直沒有回台北是何原因？）戊○○說原告
    不准，他說如果不聽原告的話他會很慘，我只好說算了，我
    只是怨嘆養這個兒子有跟沒有都一樣」；「（問：後來是否
    知道兩造分居？）知道，是在去年年初的時候，戊○○的診
    所在我住家的巷口，中午休息的時候他會回來家裡跟我講話
    ，講話中途接到原告的電話，講了好長好長的時間，我問他
    接電話為何要這麼辛苦，不能不接嗎，他說如果不接，回去
    就有得瞧，之後他告訴我他們已經協議分居，我問他為什麼
    ，他說我怎麼跟他生活，如果再跟他住下去命會休了，他說
    他的脾氣不亞於暴徒」等語。按證人為不可代替之證據方法
    ，如果確係在場聞見待證事實，而其證述又非虛偽者，縱令
    證人與當事人有親屬、親戚或其他利害關係，其證言亦非不
    可採信（最高法院53年臺上字第2673號判例意旨參照）；又
    證人為當事人四親等內之血親或三親等內之姻親者，依民事
    訴訟法第307條第1項第1款之規定，僅該證人得拒絕證言而
    已，非謂其無證人能力，所為證言法院應不予斟酌，事實審
    法院本其取捨證據之職權，依自由心證，認此項證人之證言
    為可採予以採取，不得謂為違法（最高法院40年臺上字第
    1192 號判例意旨參照）。查證人丁○○○雖係反訴原告之
    母，惟其就反訴被告與反訴原告家人間相處問題所為證詞，
    無從以其他證據方法代替，故證人丁○○○在本院審理中未
    拒絕陳述，出於自由意志就其所見聞事實據以陳述之證言自
    有證據能力，且查其證言並無矛盾或與常理不符之處，故其
    所為證詞應堪採信。是依證人丁○○○之上開證詞，並參照
    證人甲○○之前揭證述，反訴被告與反訴原告家人之相處非
    但早生隔閡，甚且在90年間與證人丁○○○當面發生衝突後
    ，關係形同決裂，應可獲得確認。
３、依本院調取之前揭保護令事件、傷害案件卷宗內附之證物及
    證人之證詞等證據資料所示，反訴原告確曾於95年6月25日
    ，在上開住處向反訴被告提出離婚之要求遭拒絕後，憤而出
    手毆打反訴被告，致其其受有右手腕、雙膝、右肘等多處瘀
    傷之傷害，且反訴原告在兩造婚姻關係存續期間，並曾數度
    對反訴被告實施肢體暴力行為，反訴原告否認上情，尚無足
    採。
４、反訴被告所陳：反訴被告曾與已婦之病患發生婚外情等肇致
    兩造婚姻發生破綻之歸責事由，並未舉證以實其說，反訴被
    告該部分所陳，顯屬無據。
５、婚姻乃一男一女之兩性結合，以組織家庭，共同生活為目的
    ，須夫妻雙方互助、互愛、互信、互敬、相互包容、扶持，
    遇事則應理性溝通、求取共識，始能協力完成一段美滿之婚
    姻與家庭生活。惟兩造在婚後不久，即經常因生活上相處問
    題發生激烈爭吵，並因之發生數次互毆之暴力行為，造成反
    訴原告受有上開傷害，而反訴原告除亦曾數度對反訴被告實
    施肢體暴力外，更於95年6月25日提出離婚要求遭拒，憤而
    出手毆打反訴被告成傷，顯見兩造面臨婚姻關係存續期間所
    發生之問題，均未能理性溝通、求取共識，並經常訴諸肢體
    暴力，於兩造婚後十餘年間幾未間斷，且非但無改善之跡象
    ，反而益形惡化，足見兩造間之婚姻應已生重大破綻；另反
    訴被告與反訴原告家人之相處早生隔閡，並在90年間與反訴
    原告之母丁○○○當面發生衝突後，關係形同決裂，處於夾
    縫中之反訴原告因之感到痛苦不堪，不難想見，兩造間婚姻
    之裂痕更加擴大，殆亦屬必然；兩造復於前揭保護令事件、
    刑事案件以及本件訴訟中，恣意攻詰對方，使兩造婚姻關係
    更形對立，婚姻中夫妻彼此扶持之特質，更因之蕩然無存；
    又兩造自95年6月25日分居迄今已近2年，分居後彼此幾乎互
    無往來，對於彼此之生活情況完全不瞭解，渠等之間僅存夫
    妻之名，而無夫妻之實，並足使前開促成兩造夫妻生活圓滿
    幸福之基礎因之完全破毀。執此，兩造間之婚姻非但已生重
    大破綻且無回復之希望，任何人處於原告同一情況下，均不
    願繼續維持婚姻生活，並堪信本件兩造間確有難以維持婚姻
    之重大事由存在，且衡諸前揭兩造婚姻整體歸責事由，兩造
    對婚姻破綻之發生，顯均有可歸責之事由，且歸責程度相當
    （本院依上開情節，既已足堪認定兩造間有上開離婚事由存
    在，則兩造有關其餘反訴原告主張離婚事由之攻防及舉證，
    即無庸贅敘）。從而，原告依民法第10 52條第2項請求判決
    離婚，洵屬正當，應予准許，爰判決如主文第3項所示。
肆、本件事實已臻明確，兩造其餘攻擊防禦及證據調查，均與本
    案之判斷不生影響，自勿庸一一審酌論列，併此敘明。
丙、訴訟費用負擔之依據：民事訴訟法第78條。
中    華    民    國    97    年    6     月    17   日
                  家事法庭    法  官  劉長宜
以上正本係照原本作成。
如對本判決上訴，須於判決送達後20日內向本院提出上訴書狀（
須附繕本）。
中    華    民    國    97    年    6     月    17   日
                              書記官


司法院資訊處製作；財團法人民間司法改革基金會備份。
